ACORDAO-COMPLETO-2493459

ACÓRDÃO 10977/2021 ATA 28/2021 - PRIMEIRA CÂMARA

Vistos, relatados e discutidos estes autos de processo de tomada de contas especial instaurada pelo Fundo Nacional de Desenvolvimento da Educação,
ACORDAM os Ministros do Tribunal de Contas da União, reunidos em sessão da Primeira Câmara, ante as razões expostas pelo relator, em:
9.1. com fundamento nos arts. 1º, inciso I, e 16, inciso III, alíneas "b" e "c", da Lei 8.443/1992 c/c os arts. 19 e 23, inciso III, da mesma Lei, e com os arts. 1º, inciso I, 209, inciso III, 210 e 214, inciso III, do RITCU, julgar irregulares as contas do sr. Marcos Eugênio Leite Guimarães Nunes (XXX.583.353-XX) , condenando-o ao pagamento das quantias abaixo discriminadas, com a fixação do prazo de 15 (quinze) dias, a contar das notificação, para comprovar, perante o Tribunal (art. 214, inciso III, alínea "a", do RITCU) , o recolhimento da dívida aos cofres do Fundo Nacional de Desenvolvimento da Educação, atualizada monetariamente e acrescida dos juros de mora, calculados a partir da data indicada até a do efetivo recolhimento, na forma prevista na legislação em vigor:
	Data de ocorrência
	Valor histórico (R$) 

	3/6/2011
	82.740,00

	4/5/2011
	73.242,00

	5/5/2011
	9.498,00

	17/3/2011
	82.740,00

	4/10/2011
	340.560,00

	2/12/2011
	83.940,00

	4/4/2011
	82.740,00

	3/11/2011
	83.940,00

9.2. aplicar ao sr. Marcos Eugênio Leite Guimarães Nunes (XXX.583.353-XX) multa no valor de R$ 140.000,00 (cento e quarenta mil reais) , nos termos do art. 57 da Lei 8.443/1992 c/c art. 267 do RITCU, fixando-lhe o prazo de quinze dias, a contar da notificação, para comprovar, perante o Tribunal (art. 214, inciso III, alínea "a", do RITCU) , o recolhimento da dívida aos cofres do Tesouro Nacional, atualizada monetariamente desde a data do presente acórdão até a data do efetivo recolhimento, se for paga após o vencimento, na forma da legislação em vigor;
9.3. com fundamento nos arts. 1º, inciso I, e 16, inciso III, alínea "a", da Lei 8.443/1992 c/c os arts. 19 e 23, inciso III, da mesma Lei, e com os arts. 1º, inciso I, 209, inciso III, 210 e 214, inciso III, do RITCU, julgar irregulares as contas do sr. José Jaime Bezerra Rodrigues Júnior (XXX.683.763-XX) ;
9.4. aplicar ao sr. José Jaime Bezerra Rodrigues Júnior (XXX.683.763-XX) multa no valor de R$ 7.000,00 (sete mil reais) , nos termos do arts. 19, parágrafo único, e 58 da Lei 8.443/1992, fixando-lhe o prazo de quinze dias, a contar da notificação, para comprovar, perante o Tribunal (art. 214, inciso III, alínea "a", do RITCU) , o recolhimento da dívida aos cofres do Tesouro Nacional, atualizada monetariamente desde a data do presente acórdão até a data do efetivo recolhimento, se for paga após o vencimento, na forma da legislação em vigor;
9.5. autorizar, nos termos do art. 28, inciso II, da Lei 8.443/1992, a cobrança judicial das dívidas, caso não seja atendida a notificação;
9.6. autorizar, caso solicitado, o pagamento das dívidas em até 36 (trinta e seis) parcelas mensais e consecutivas, nos termos do art. 26 da Lei 8.443/1992 c/c o art. 217 do RITCU, fixando o prazo de 15 (quinze) dias, a contar do recebimento da notificação, para comprovação, perante o Tribunal, do recolhimento da primeira parcela, e de 30 (trinta) dias, a contar da parcela anterior, para comprovação do recolhimento das demais parcelas, devendo incidir sobre cada valor mensal, atualizado monetariamente, os juros de mora devidos, na forma prevista na legislação em vigor;
9.7. alertar o responsável de que a inadimplência de qualquer parcela acarretará o vencimento antecipado do saldo devedor;
9.8. esclarecer ao responsável que, caso se demonstre, por via recursal, a correta aplicação dos recursos, mas não se justifique a omissão da prestação de contas, o débito poderá ser afastado, mas permanecerá a irregularidade das contas, dando se ensejo à aplicação da multa prevista no art. 58, inciso I, da Lei 8.443/1992;
9.9. dar ciência da presente deliberação ao Procurador-Chefe da Procuradoria da República no Estado do Ceará, nos termos do § 3º do art. 16 da Lei 8.443/1992 c/c o § 7º do art. 209 do RITCU; e
9.10. dar ciência do presente acórdão aos responsáveis, ao FNDE e à Prefeitura Municipal de Icó/CE.

Tomada de contas especial instaurada em razão da omissão no dever de prestar contas dos recursos repassados por força do Programa Nacional de Alimentação Escolar (PNAE), exercício de 2011.

Primeira Câmara

Prefeitura Municipal de Icó/CE

3. Interessados/Responsáveis:
3.1. Interessado: Fundo Nacional de Desenvolvimento da Educação (00.378.257/0001-81)
3.2. Responsáveis: Marcos Eugênio Leite Guimarães Nunes (XXX.583.353-XX) e José Jaime Bezerra Rodrigues Júnior (XXX.683.763-XX)

13.1. Ministros presentes: Walton Alencar Rodrigues (Presidente), Benjamin Zymler (Relator), Vital do Rêgo e Jorge Oliveira.
13.2. Ministros-Substitutos presentes: Augusto Sherman Cavalcanti e Weder de Oliveira.

ACORDAO-COMPLETO-2539405

Acórdão 7982/2022 - Primeira Câmara

ACORDAO-COMPLETO-2511217

Acórdão de Relação 15519/2021 - Primeira Câmara

Acórdão de Relação

BENJAMIN ZYMLER

Adoto como relatório, com alguns ajustes de forma, a instrução elaborada no âmbito da Secretaria de Controle Externo de Tomada de Contas Especial (SecexTCE) , inserta à peça 50:
"INTRODUÇÃO
Cuidam os autos de tomada de contas especial instaurada pelo Fundo Nacional de Desenvolvimento da Educação (FNDE) em desfavor de Marcos Eugênio Leite Guimarães Nunes, Prefeito Municipal no período de 1º/1/2009 a 31/12/2012, e de José Jaime Bezerra Rodrigues Júnior, Prefeito Municipal no período de 1º/1/2013 a 31/12/2016, em razão da omissão no dever de prestar contas dos recursos recebidos por força do Programa Nacional de Alimentação Escolar (PNAE) , no exercício de 2011, cujo prazo encerrou-se em 30/4/2013.
HISTÓRICO
Em 18/12/2018, com fundamento na IN/TCU 71/2012, alterada pela IN/TCU 76/2016 e DN/TCU 155/2016, o dirigente do FNDE autorizou a instauração da tomada de contas especial (peça 1) . O processo foi registrado no sistema e-TCE com o número 1080/2019.
Os recursos repassados pelo FNDE ao município de Icó/CE, no âmbito do PNAE - exercício 2011, totalizaram R$ 839.400,00 (peça 3) .
O fundamento para a instauração da tomada de contas especial, conforme consignado na matriz de responsabilização elaborada pelo tomador de contas, foi a constatação da seguinte irregularidade:
'Não comprovação da boa e regular aplicação dos recursos federais repassados à Prefeitura Municipal de Icó - CE, em face da omissão no dever de prestar contas dos valores transferidos, no âmbito do Programa Nacional de Alimentação Escolar (PNAE) , no exercício de 2011, cujo prazo encerrou-se em 30/4/2013.'
O responsável Marcos Eugênio Leite Guimarães Nunes, arrolado na fase interna, foi devidamente comunicado e, diante da ausência de justificativas suficientes para elidir a irregularidade e da não devolução dos recursos, instaurou-se a tomada de contas especial.
Cabe destacar que o responsável José Jaime Bezerra Rodrigues Júnior não foi arrolado na fase interna da tomada de contas especial, mas foi devidamente comunicado.
No relatório (peça 12) , o tomador de contas concluiu que o prejuízo importaria no valor original de R$ 839.400,00, imputando-se a responsabilidade a Marcos Eugênio Leite Guimarães Nunes, Prefeito Municipal no período de 1º/1/2009 a 31/12/2012, na condição de gestor dos recursos.
Em 23/3/2020, a Controladoria-Geral da União emitiu o relatório de auditoria (peça 16) , em concordância com o relatório do tomador de contas. O certificado de auditoria e o parecer do dirigente do órgão de controle interno concluíram pela irregularidade das presentes contas (peças 17 e 18) .
Em 3/4/2020, o ministro responsável pela área atestou haver tomado conhecimento das conclusões contidas no relatório e no certificado de auditoria, bem como do parecer conclusivo do dirigente do órgão de controle interno, manifestando-se pela irregularidade das contas, e determinou o encaminhamento do processo ao Tribunal de Contas da União (peça 19) .
 Na instrução inicial (peça 23) , analisando-se os documentos nos autos, concluiu-se pela necessidade de realização de citação e audiência para as seguintes irregularidades:
1.1. Irregularidade 1: não comprovação da boa e regular aplicação dos recursos federais repassados ao município de Icó/CE, em face da omissão no dever de prestar contas dos valores transferidos, no âmbito do PNAE, no exercício de 2011, cujo prazo encerrou-se em 30/4/2013.
1.1.1. Evidência da irregularidade: documento técnico presente na peça 9.
1.1.2. Normas infringidas: art. 37, caput, c/c o art. 70, parágrafo único, da Constituição da República Federativa do Brasil; art. 93 do Decreto-lei 200/1967; art. 66 do Decreto 93.872/1986; e arts. 33 e 34 da Resolução CD/FNDE 38, de 16/7/2009.
1.2. Débitos relacionados ao responsável Marcos Eugênio Leite Guimarães Nunes:
	Data de ocorrência
	Valor histórico (R$) 

	3/6/2011
	82.740,00

	4/5/2011
	73.242,00

	5/5/2011
	9.498,00

	17/3/2011
	82.740,00

	4/10/2011
	340.560,00

	2/12/2011
	83.940,00

	4/4/2011
	82.740,00

	3/11/2011
	83.940,00

1.2.1. Cofre credor: Fundo Nacional de Desenvolvimento da Educação.
1.2.2. Responsável: Marcos Eugênio Leite Guimarães Nunes.
1.2.2.1. Conduta: não demonstrar a boa e regular aplicação dos recursos federais recebidos e geridos por meio do PNAE, no exercício de 2011, em face da omissão na prestação de contas, cujo prazo encerrou-se em 30/4/2013.
1.2.2.2. Nexo de causalidade: a conduta descrita impediu o estabelecimento do nexo causal entre as possíveis despesas efetuadas com os recursos recebidos, no âmbito do PNAE, no exercício de 2011, em afronta ao art. 37, caput, c/c o art. 70, parágrafo único, da Constituição da República Federativa do Brasil; art. 93 do Decretolei 200/1967; art. 66 do Decreto 93.872/1986; e arts. 33 e 34 da Resolução CD/FNDE 38, de 16/7/2009.
1.2.2.3. Culpabilidade: não há excludentes de ilicitude, de culpabilidade e de punibilidade; é razoável supor que o responsável tinha consciência da ilicitude de sua conduta; era exigível conduta diversa da praticada, qual seja, desincumbir-se do seu dever por meio da apresentação da prestação de contas no prazo e forma devidos ou disponibilizar as condições materiais mínimas e necessárias para que seu sucessor pudesse prestar contas.
 Encaminhamento: citação.
1.3. Irregularidade 2: não disponibilização das condições materiais mínimas e necessárias para que o seu sucessor pudesse apresentar a prestação de contas do PNAE, no exercício de 2011, cujo prazo encerrou-se em 30/4/2013.
1.3.1. Evidência da irregularidade: documento técnico presente na peça 9.
1.3.2. Normas infringidas: art. 37, caput, c/c o art. 70, parágrafo único, da Constituição da República Federativa do Brasil; art. 93 do Decreto-lei 200/1967; art. 66 do Decreto 93.872/1986; e arts. 33 e 34 da Resolução CD/FNDE 38, de 16/7/2009.
1.3.3. Responsável: Marcos Eugênio Leite Guimarães Nunes.
1.3.3.1. Conduta: não disponibilizar as condições materiais mínimas e necessárias para que o seu sucessor pudesse apresentar a prestação de contas do PNAE, no exercício de 2011.
1.3.3.2. Nexo de causalidade: a conduta descrita impediu o estabelecimento do nexo causal entre as possíveis despesas efetuadas com os recursos recebidos, no âmbito do Programa Nacional de Alimentação Escolar (PNAE) , no exercício de 2011, em afronta ao art. 37, caput, c/c o art. 70, parágrafo único, da Constituição da República Federativa do Brasil; art. 93 do Decretolei 200/1967; art. 66 do Decreto 93.872/1986; e arts. 33 e 34 da Resolução CD/FNDE 38, de 16/7/2009.
1.3.3.3. Culpabilidade: não há excludentes de ilicitude, de culpabilidade e de punibilidade; é razoável supor que o responsável tinha consciência da ilicitude de sua conduta; era exigível conduta diversa da praticada, qual seja, disponibilizar as condições materiais mínimas e necessárias para que seu sucessor pudesse prestar contas.
 Encaminhamento: audiência.
1.4. Irregularidade 3: não cumprimento do prazo originalmente estipulado para prestação de contas do PNAE, exercício de 2011, cujo prazo encerrouse em 30/4/2013, e não apresentação de justificativas ao concedente que demonstrassem a existência de impedimento de prestar contas quando do vencimento do referido prazo.
1.4.1. Evidência da irregularidade: documento técnico presente na peça 9.
1.4.2. Normas infringidas: art. 37, caput, c/c o art. 70, parágrafo único, da Constituição da República Federativa do Brasil; art. 93 do Decreto-lei 200/1967; art. 66 do Decreto 93.872/1986; e arts. 33 e 34 da Resolução CD/FNDE 38, de 16/7/2009.
1.4.3. Responsável: José Jaime Bezerra Rodrigues Júnior.
1.4.3.1. Conduta: descumprir o prazo originalmente estipulado para prestação de contas dos recursos federais recebidos à conta do PNAE, exercício de 2011, o qual se encerrou em 30/4/2013, e não apresentar justificativas ao concedente que demonstrassem a existência de impedimento de prestar contas quando do vencimento do referido prazo.
1.4.3.2. Nexo de causalidade: a conduta descrita impediu o estabelecimento do nexo causal entre as possíveis despesas efetuadas com os recursos recebidos, no âmbito do Programa Nacional de Alimentação Escolar (PNAE) , exercício de 2011, em afronta ao art. 37, caput, c/c o art. 70, parágrafo único, da Constituição da República Federativa do Brasil; art. 93 do Decretolei 200/1967; art. 66 do Decreto 93.872/1986; e arts. 33 e 34 da Resolução CD/FNDE 38, de 16/7/2009.
1.4.3.3. Culpabilidade: não há excludentes de ilicitude, de culpabilidade e de punibilidade; é razoável supor que o responsável tinha consciência da ilicitude de sua conduta; era exigível conduta diversa da praticada, qual seja, desincumbir-se do seu dever por meio da apresentação da prestação de contas no prazo e forma devidos ou o oferecimento de justificativas no sentido de que adotou medidas administrativas que estavam ao seu alcance para obter a documentação necessária à prestação de contas, mas encontrou dificuldades concretas que o impediram de prestar contas.
 Encaminhamento: audiência.
 Apesar de o tomador de contas não haver incluído José Jaime Bezerra Rodrigues Júnior como responsável neste processo, após análise realizada sobre a documentação acostada aos autos, concluiu-se que sua responsabilidade deveria ser incluída, uma vez que havia evidências de que tivesse tido participação nas irregularidades aqui verificadas.
 Em cumprimento ao pronunciamento da unidade (peça 25) , foram efetuadas citação e audiências dos responsáveis, nos moldes adiante:
 Marcos Eugênio Leite Guimarães Nunes:
	Comunicação: Ofício 25.009/2020-TCU/Seproc (peça 29) 
Data da Expedição: 4/6/2020
Data da Ciência: 10/6/2020 (peça 32) 
Nome Recebedor: Vitória K. S. Brasil
Observação: Ofício enviado para o endereço do responsável, conforme pesquisa na base de dados no sistema do TSE, custodiada pelo TCU (peça 27) 
Fim do prazo para a defesa: 25/6/2020
	
	Comunicação: Ofício 25.010/2020-TCU/Seproc (peça 30) 
Data da Expedição: 4/6/2020
Data da Ciência: não houve (Ausente) - peças 33 e 35
Observação: Ofício enviado para o endereço do responsável, conforme pesquisa na base de dados no sistema da Receita Federal, custodiada pelo TCU (peça 27) 
	
	Comunicação: Ofício 48.209/2020-TCU/Seproc (peça 45) 
Data da Expedição: 14/9/2020
Data da Ciência: 5/10/2020 (peça 46) 
Nome Recebedor: Eliane Ars
Observação: Ofício enviado para o endereço do responsável, conforme pesquisa na base de dados no sistema do Renach, custodiada pelo TCU (peça 44) 
Fim do prazo para a defesa: 20/10/2020
	
 José Jaime Bezerra Rodrigues Júnior:
	Comunicação: Ofício 25.011/2020-TCU/Seproc (peça 31) 
Data da Expedição: 4/6/2020
Data da Ciência: 17/6/2020 (peça 34) 
Nome Recebedor: Marcos Lima
Observação: Ofício enviado para o endereço do responsável, conforme pesquisa na base de dados no sistema da Receita Federal, custodiada pelo TCU (peça 28) 
Fim do prazo para a defesa: 2/7/2020
	
 Conforme Despacho de Conclusão das Comunicações Processuais (peça 47) , as providências inerentes às comunicações processuais foram concluídas.
 Transcorrido o prazo regimental, o responsável Marcos Eugênio Leite Guimarães Nunes permaneceu silente, devendo ser considerado revel, nos termos do art. 12, § 3º, da Lei 8.443/1992, e o responsável José Jaime Bezerra Rodrigues Júnior apresentou defesa (peça 40) , que será analisada na seção 'Exame Técnico'.
ANÁLISE DOS PRESSUPOSTOS DE PROCEDIBILIDADE DA IN/TCU 71/2012
Avaliação de Viabilidade do Exercício do Contraditório e Ampla Defesa
 Verifica-se que não houve o transcurso de mais de dez anos desde o fato gerador sem que tenha havido a notificação dos responsáveis pela autoridade administrativa federal competente (art. 6º, inciso II, c/c art. 19, da IN/TCU 71/2012, modificada pela IN/TCU 76/2016) , uma vez que o fato gerador da irregularidade sancionada ocorreu em 1º/5/2013, haja vista que o vencimento do prazo para prestação de contas deu-se em 30/4/2013, e os responsáveis foram notificados sobre a irregularidade, pela autoridade administrativa competente, conforme abaixo:
1.5. Marcos Eugênio Leite Guimarães Nunes, por meio do edital acostado à peça 5, p. 5, publicado em 15/9/2017; e
1.6. José Jaime Bezerra Rodrigues Júnior, por meio do ofício acostado à peça 4, p. 1, recebido em 20/8/2013, conforme AR (peça 4, p. 2) .
Valor de Constituição da TCE
 Verifica-se, ainda, que o valor atualizado do débito apurado (sem juros) , em 1º/1/2017, é de R$ 1.203.667,90, portanto, superior ao limite mínimo de R$ 100.000,00, na forma estabelecida conforme os arts. 6º, inciso I, e 19, da IN/TCU 71/2012, modificada pela IN/TCU 76/2016.
OUTROS PROCESSOS/DÉBITOS NOS SISTEMAS DO TCU COM OS MESMOS RESPONSÁVEIS
 Informa-se que foram encontrados processos no Tribunal com os mesmos responsáveis:
	Responsável
	Processos

	Marcos Eugênio Leite Guimarães Nunes
	Processo 012.412/20147  (TCE, encerrado) , Processo 001.396/20153  (TCE, encerrado) , Processo 033.434/20115  (TCE, encerrado) , Processo 013.906/20127  (TCE, encerrado) e Processo 000.605/20166  (TCE, aberto) 

	José Jaime Bezerra Rodrigues Júnior
	Processo 029.201/2019-5 (TCE, aberto) , Processo 040.027/20198  (TCE, aberto) , Processo 000.605/20166  (TCE, aberto) e Processo 016.727/20100  (TCE, aberto) 

 A tomada de contas especial está, assim, devidamente constituída e em condição de ser instruída.
EXAME TÉCNICO
Da validade das notificações:
 Preliminarmente, cumpre tecer breves considerações sobre a forma como são realizadas as comunicações processuais no TCU. A esse respeito, destacam-se o art. 179 do Regimento Interno do TCU (Resolução 155, de 4/12/2002) e o art. 4º, inciso III, § 1º, da Resolução TCU 170, de 30 de junho de 2004, in verbis:
'Art. 179. A citação, a audiência ou a notificação, bem como a comunicação de diligência, farse-ão:
I - mediante ciência da parte, efetivada por servidor designado, por meio eletrônico, fac-símile, telegrama ou qualquer outra forma, desde que fique confirmada inequivocamente a entrega da comunicação ao destinatário;
II - mediante carta registrada, com aviso de recebimento que comprove a entrega no endereço do destinatário;
III - por edital publicado no Diário Oficial da União, quando o seu destinatário não for localizado; (...) '
'Art. 3º As comunicações serão dirigidas ao responsável, ou ao interessado, ou ao dirigente de órgão ou entidade, ou ao representante legal ou ao procurador constituído nos autos, com poderes expressos no mandato para esse fim, por meio de:
I - correio eletrônico, fac-símile ou telegrama;
II - servidor designado;
III - carta registrada, com aviso de recebimento;
IV - edital publicado no Diário Oficial da União, quando o seu destinatário não for localizado, nas hipóteses em que seja necessário o exercício de defesa.'
'Art. 4º. Consideram-se entregues as comunicações:
I - efetivadas conforme disposto nos incisos I e II do artigo anterior, mediante confirmação da ciência do destinatário;
II - realizadas na forma prevista no inciso III do artigo anterior, com o retorno do aviso de recebimento, entregue comprovadamente no endereço do destinatário;
III - na data de publicação do edital no Diário Oficial da União, quando realizadas na forma prevista no inciso IV do artigo anterior.
§ 1º O endereço do destinatário deverá ser previamente confirmado mediante consulta aos sistemas disponíveis ao Tribunal ou a outros meios de informação, a qual deverá ser juntada ao respectivo processo. (...) '
 Bem se vê, portanto, que a validade da citação via postal não depende de que o aviso de recebimento seja assinado pelo próprio destinatário da comunicação, o que dispensa, no caso em tela, a entrega do AR em 'mãos próprias'. A exigência da norma é no sentido de o Tribunal verificar se a correspondência foi entregue no endereço correto, residindo aqui a necessidade de certeza inequívoca.
 Não é outra a orientação da jurisprudência do TCU, conforme se verifica dos julgados a seguir transcritos:
'São válidas as comunicações processuais entregues, mediante carta registrada, no endereço correto do responsável, não havendo necessidade de que o recebimento seja feito por ele próprio' (Acórdão 3648/2013-TCU-Segunda Câmara, Relator Ministro José Jorge) ;
'É prescindível a entrega pessoal das comunicações pelo TCU, razão pela qual não há necessidade de que o aviso de recebimento seja assinado pelo próprio destinatário. Entregandose a correspondência no endereço correto do destinatário, presume-se o recebimento da citação' (Acórdão 1019/2008-TCU-Plenário, Relator Ministro Benjamin Zymler) ;
'As comunicações do TCU, inclusive as citações, deverão ser realizadas mediante Aviso de Recebimento - AR, via Empresa Brasileira de Correios e Telégrafos, bastando para sua validade que se demonstre que a correspondência foi entregue no endereço correto' (Acórdão 1.526/2007Plenário, Relator Ministro Aroldo Cedraz) .
 A validade do critério de comunicação processual do TCU foi referendada pelo Supremo Tribunal Federal, nos termos do julgamento do MS-AgR 25.816/DF, por meio do qual se afirmou a desnecessidade da ciência pessoal do interessado, entendendo-se suficiente a comprovação da entrega do 'AR' no endereço do destinatário:
'Ementa: agravo regimental. Mandado de segurança. Desnecessidade de intimação pessoal das decisões do tribunal de contas da união. art. 179 do regimento interno do TCU. Intimação do ato impugnado por carta registrada, iniciado o prazo do art. 18 da lei nº 1.533/51 da data constante do aviso de recebimento. Decadência reconhecida. Agravo improvido.
O envio de carta registrada com aviso de recebimento está expressamente enumerado entre os meios de comunicação de que dispõe o Tribunal de Contas da União para proceder às suas intimações.
O inciso II do art. 179 do Regimento Interno do TCU é claro ao exigir apenas a comprovação da entrega no endereço do destinatário, bastando o aviso de recebimento simples.'
Da revelia do responsável Marcos Eugênio Leite Guimarães Nunes.
 No caso vertente, as tentativas de citação do responsável Marcos Eugênio Leite Guimarães Nunes se deram em endereços provenientes de pesquisas de endereços realizadas pelo TCU (vide parágrafos acima) , porquanto, devido ao insucesso de realizar a citação em endereço constante na base de dados da Receita Federal custodiada pelo TCU (peça 27) , buscou-se a notificação em endereços provenientes das bases de dados públicas custodiadas pelo TCU (TSE e Renach) e das bases de dados do próprio TCU. A entrega dos ofícios citatórios nesses endereços ficou comprovada conforme detalhamento constante do item 15, desta instrução.
 Nos processos do TCU, a revelia não leva à presunção de que seriam verdadeiras todas as imputações levantadas contra os responsáveis, diferentemente do que ocorre no processo civil, em que a revelia do réu opera a presunção da verdade dos fatos narrados pelo autor (Acórdão 1.009/2018Plenário, Relator Ministro Bruno Dantas; Acórdão 2.369/2013Plenário, Relator Ministro Benjamin Zymler, e Acórdão 2.449/2013Plenário, Relator Ministro Benjamin Zymler) . Dessa forma, a avaliação da responsabilidade do agente não pode prescindir da prova existente no processo ou para ele carreada.
 Ao não apresentar sua defesa, o responsável deixou de produzir prova da regular aplicação dos recursos sob sua responsabilidade, em afronta às normas que impõem aos gestores públicos a obrigação legal de, sempre que demandados pelos órgãos de controle, apresentar os documentos que demonstrem a correta utilização das verbas públicas, a exemplo do contido no art. 93 do DecretoLei 200/1967: 'Quem quer que utilize dinheiros públicos terá de justificar seu bom e regular emprego na conformidade das leis, regulamentos e normas emanadas das autoridades administrativas competentes'.
 Mesmo as alegações de defesa não sendo apresentadas, considerando o princípio da verdade real que rege esta Corte, procurou-se buscar, em manifestações do responsável na fase interna desta tomada de contas especial, se havia algum argumento que pudesse ser aproveitado a seu favor.
 No entanto, o responsável não se manifestou na fase interna, não havendo, assim, nenhum argumento que possa vir a ser analisado e posteriormente servir para afastar a irregularidade apontada.
 Em consulta ao sistema corporativo do instaurador (SIGPC) , realizada na data de 20/5/2021, verifica-se que os responsáveis também não apresentaram contas junto ao instaurador, e continuam inadimplentes (peça 49) .
 Em se tratando de processo em que a parte interessada não se manifestou acerca das irregularidades imputadas, não há elementos para que se possa efetivamente aferir e reconhecer a ocorrência de boa-fé na conduta do responsável, podendo este Tribunal, desde logo, proferir o julgamento de mérito pela irregularidade das contas, conforme os termos dos §§ 2º e 6º do art. 202 do Regimento Interno do TCU (Acórdão 2064/2011-TCU-Primeira Câmara, relator Ministro Ubiratan Aguiar; Acórdão 6182/2011-TCU-Primeira Câmara, relator Ministro Weber de Oliveira; Acórdão 4072/2010-TCU-Primeira Câmara, relator Ministro Valmir Campelo; Acórdão 1.189/20091ª Câmara, relator Ministro Marcos Bemquerer; e Acórdão 731/2008Plenário, relator Ministro Aroldo Cedraz) .
 Dessa forma, o responsável Marcos Eugênio Leite Guimarães Nunes deve ser considerado revel, nos termos do art. 12, § 3º, da Lei 8.443/1992, devendo suas contas serem julgadas irregulares, condenando-o ao débito apurado e aplicando-lhe a multa prevista no art. 57 da Lei 8.443/1992.
Da defesa do responsável José Jaime Bezerra Rodrigues Júnior.
 O responsável José Jaime Bezerra Rodrigues Júnior apresentou defesa, que passa a ser analisada em seguida:
 Argumento 1 (peça 40, p. 5-8) :
1.7. O responsável alega sua ilegitimidade passiva, em razão de ter sido incorretamente arrolado como responsável, posto que não exerceu qualquer ato de gestão ou ordenação de despesas no PNAE/2011.
1.8. Afirma que envidou esforços de todos os meios à sua disposição para que o responsável Marcos Eugênio Leite Guimarães Nunes cumprisse com seu desiderato, necessário para a retirada da anotação de inadimplência dos cadastros dos órgãos federais, medida sine qua nom para o escorreito recebimento de recursos voluntários federais.
1.9. Entende, assim, que a obrigação que lhe competia foi devidamente cumprida, conforme disposição do art. 26-A da Lei Federal 10.522/2002, mediante ação ordinária de ressarcimento e representação criminal contra o ex-gestor, referente à prestação de contas do PNAE/2011, sendo este o único meio possível de ver resguardado o interesse público ante a inércia do ex-gestor em fazer cumprir o comando constitucional de prestação de contas dos recursos federais.
1.10. Esclarece que tal medida adotada decorreu da impossibilidade de prestar contas em razão de seu antecessor não o ter repassado os documentos necessários para essa prestação.
1.11. Por fim, reafirma que não praticou qualquer ato irregular, mormente no que tange à aplicação dos recursos do programa em apreço, pois sequer era gestor da municipalidade durante o exercício financeiro de 2011, de forma que, ausente a prática de ato pelo defendente, este é parte ilegítima para figurar no processo.
 Análise do argumento 1:
1.12. O responsável José Jaime Bezerra Rodrigues Júnior foi chamado em audiência pelo 'não cumprimento do prazo originalmente estipulado para prestação de contas do Programa Nacional de Alimentação Escolar (PNAE) , exercício de 2011, cujo prazo encerrouse em 30/4/2013, e não apresentação de justificativas ao concedente que demonstrasse a existência de impedimento de prestar contas quando do vencimento do referido prazo'.
1.13. Referida irregularidade em nada se relaciona com o fato de ter ou não gerido os recursos descentralizados no âmbito do PNAE/2011, mas tão-somente pelo fato de não ter cumprido com o dever de prestar contas desses recursos, ou na impossibilidade de fazê-lo, de ter adotado medidas legais de resguardo do patrimônio público, além de apresentar justificativas ao concedente, que demonstrassem a existência de impedimento de prestar contas.
1.14. Tais providências decorrem do Enunciado da Súmula 230 do TCU, e do disposto no art. 26A, §§ 7º ao 8º, da Lei 10.522/2002, in verbis (grifamos) :
Súmula 230 do TCU
'Compete ao prefeito sucessor apresentar a prestação de contas referente aos recursos federais recebidos por seu antecessor, quando este não o tiver feito e o prazo para adimplemento dessa obrigação vencer ou estiver vencido no período de gestão do próprio mandatário sucessor, ou, na impossibilidade de fazê-lo, adotar as medidas legais visando ao resguardo do patrimônio público.'
Lei 10.522/2002
'Art. 26-A.  O órgão ou entidade que receber recursos para execução de convênios, contratos de repasse e termos de parcerias na forma estabelecida pela legislação federal estará sujeito a prestar contas da sua boa e regular aplicação, observando-se o disposto nos §§ 1º a 10 deste artigo.
§ 7º Cabe ao prefeito e ao governador sucessores prestarem contas dos recursos provenientes de convênios, contratos de repasse e termos de parcerias firmados pelos seus antecessores.
§ 8º Na impossibilidade de atender ao disposto no § 7º, deverão ser apresentadas ao concedente justificativas que demonstrem o impedimento de prestar contas e solicitação de instauração de tomada de contas especial.'
1.14.1.1. Com base nas disposições acima, não é difícil perceber que foram erigidas duas condições cumulativas e indispensáveis ao afastamento da corresponsabilidade do mandatário sucessor, a saber: a) demonstração da impossibilidade de prestar contas dos recursos geridos pelo antecessor; e b) adoção de medida destinada ao resguardo do patrimônio público.
1.15. Em sua defesa, o responsável José Jaime Bezerra Rodrigues Júnior apenas informou que ingressou com ação ordinária de ressarcimento e representação criminal contra o ex-gestor, referente à prestação de contas do PNAE/2011, e afirmou que este seria o único meio possível de ver resguardado o interesse público ante a inércia do ex-gestor em fazer cumprir o comando constitucional de prestação de contas dos recursos federais, o que atenderia a segunda condição.
1.16. No entanto, não há evidências de que tenha adotado medidas efetivas que pudessem comprovar o atendimento da primeira condição para o afastamento de sua responsabilidade, qual seja, a apresentação de justificativas consistentes, respaldadas na demonstração de providências concretas que tivessem sido adotadas, com vistas a reunir a documentação necessária à prestação de contas ou que demonstrassem o seu impedimento, a exemplo da instauração de procedimento ou de medidas internas que comprovassem concretamente a tentativa de busca de documentos nos arquivos da prefeitura, ou mesmo a comprovação de que o antecessor teria sido acionado para apresentar os documentos referentes à prestação de contas.
1.17. Dessa forma, constata-se que o responsável José Jaime Bezerra Rodrigues Júnior não cumpriu com todos os requisitos estabelecidos no §8º do art. 26-A da Lei 10.522/2002, de forma que não é possível afastar a sua responsabilidade pela irregularidade que lhe foi atribuída, razão pela qual rejeitam-se as suas razões de justificativa.
 Argumento 2 (peça 40, p. 8-11) :
1.18. O responsável alega que, se houve deficiências que não causaram prejuízo à municipalidade, trata-se de meras irregularidades formais, totalmente incapazes de causar dano ao erário, e que comportam o julgamento pela regularidade das contas.
1.19. Nesse sentido, requer que, se houve irregularidades, verifique-se que são todas elas de cunho formal, as quais não seriam de natureza grave e que não viriam a causar dano ao erário.
 Análise do argumento 2:
1.20. Não assiste razão ao responsável quando afirma que não houve dano ao erário, até porque esse dano foi objeto de citação do responsável Marcos Eugênio Leite Guimarães Nunes.
1.21. Também não é razoável admitir que a omissão da prestação de contas seria apenas uma irregularidade de cunho formal, uma vez que o Tribunal considera essa ocorrência como um ato que caracteriza grave infração à norma legal, punível com a imposição de multa (Acórdão 2841/2007-TCU-Segunda Câmara, Relator Ministro Aroldo Cedraz) .
1.22. Por fim, é censurável a conduta do gestor que culminou com a omissão na prestação de contas, pois fez movimentar a máquina administrativa, dispendendo recursos humanos e materiais no âmbito do FNDE, da Controladoria-Geral da União e do Tribunal de Contas da União.
1.23. Sobre o assunto, oportuno mencionar fragmento do voto do Ministro Raimundo Carreiro, condutor do Acórdão 4460/2011-TCU-Segunda Câmara, in verbis (grifamos) :
'Logo, na medida em que sua omissão ensejou a movimentação de toda a máquina administrativa no âmbito interno e externo, imperioso que seja apenada, pois constitui conduta grave, além de violar a Constituição Federal, a Lei nº 8.443/92 e o próprio convênio que geriu.'
1.24. Dessa forma, rejeitam-se as razões de justificativa apresentadas.
 Da análise procedida acima, verifica-se que os argumentos de defesa não foram suficientes para elidir a irregularidade pela qual está sendo responsabilizado, de forma que devem ser rejeitados.
 Não há elementos para que se possa efetivamente aferir e reconhecer a ocorrência de boa-fé na conduta de José Jaime Bezerra Rodrigues Júnior, podendo este Tribunal, desde logo, proferir o julgamento de mérito pela irregularidade das contas, conforme os termos dos §§ 2º e 6º do art. 202 do Regimento Interno do TCU, com a aplicação da multa prevista no art. 58, inciso I, da Lei 8.443/1992.
PRESCRIÇÃO DA PRETENSÃO PUNITIVA
 Vale ressaltar que a pretensão punitiva do TCU, conforme Acórdão 1441/2016-TCU-Plenário, Relator Ministro Benjamin Zymler, que uniformizou a jurisprudência acerca dessa questão, subordina-se ao prazo geral de prescrição indicado no art. 205 do Código Civil, que é de dez anos, contado da data de ocorrência da irregularidade sancionada, nos termos do art. 189 do Código Civil, sendo este prazo interrompido pelo ato que ordenar a citação, a audiência ou a oitiva dos responsáveis.
 No caso em exame, não ocorreu a prescrição, uma vez que a irregularidade sancionada ocorreu em 1º/5/2013, e o ato de ordenação da citação ocorreu em 12/5/2020.
CUMULATIVIDADE DE MULTAS
 Quanto à possibilidade de aplicação cumulativa das multas dos arts. 57 e 58, inciso I, da Lei 8.443/1992, ainda que seja adequada a realização de citação e audiência do responsável, por força do disposto no art. 209, § 4º, do RI/TCU, o Tribunal reconhece que existe relação de subordinação entre as condutas de 'não comprovação da aplicação dos recursos' e de 'não disponibilização das condições materiais mínimas e necessárias para que o seu sucessor pudesse apresentar a prestação de contas', sendo a primeira consequência da segunda, o que enseja, na verificação das duas irregularidades, a aplicação da multa do art. 57, com o afastamento da multa do art. 58, inciso I, em atenção ao princípio da absorção (Acórdão 9579/2015-TCU-Segunda Câmara, Relator Ministro Vital do Rêgo; Acórdão 2469/2019-TCU-Primeira Câmara, Relator Ministro Augusto Sherman) .
 Conforme leciona Cezar Bitencourt (Tratado de Direito Penal: parte geral - 8ª Edição - São Paulo: Saraiva, 2003. Pg. 565) , na absorção, ' (...) a pena do delito mais grave absorve a pena do delito menos grave, que deve ser desprezada'. No caso concreto, a 'omissão no dever de prestar contas', embora seja uma irregularidade autônoma, funciona como fase ou meio para a consecução da 'não comprovação da aplicação dos recursos', havendo clara relação de interdependência entre essas condutas. Dessa forma, recaindo as duas ocorrências num mesmo gestor, deve prevalecer a pena do delito mais grave, qual seja, a multa do art. 57 da Lei 8.443/1992.
 Cumpre observar, ainda, que a conduta do responsável, consistente nas irregularidades 'não comprovação da boa e regular aplicação dos recursos federais repassados em face da omissão no dever de prestar contas' e 'não disponibilização das condições materiais mínimas e necessárias para que o seu sucessor pudesse apresentar a prestação de contas', configura violação não só às regras legais, mas também aos princípios basilares da administração pública, eis que, em última análise, ocorre o comprometimento da necessária satisfação à sociedade sobre o efetivo emprego dos recursos públicos postos à disposição da municipalidade, por força do instrumento de repasse em questão.
 Nesses casos, em que fica evidente a falta de transparência e lisura, não há como afastar as suspeitas sempre presentes de que a totalidade dos recursos públicos federais, transferida ao município, tenha sido integralmente desviada, em prol de gestor ímprobo, ou de pessoas por ele determinadas, a revelar grave inobservância do dever de cuidado no trato com a coisa pública, isto é, ato praticado com culpa grave, pois, na espécie, a conduta do responsável se distancia daquela que seria esperada de um administrador público minimante diligente, em um claro exemplo de erro grosseiro a que alude o art. 28 do Decreto-lei 4.657/1942 (Lei de Introdução às Normas do Direito Brasileiro) , incluído pela Lei 13.655/2018 (Acórdão 1689/2019-TCU-Plenário, Relator Ministro Augusto Nardes; Acórdão 2924/2018-TCU-Plenário, Relator Ministro José Mucio Monteiro; e Acórdão 2391/2018-TCU-Plenário, Relator Ministro Benjamin Zymler) .
CONCLUSÃO
 Em face da análise promovida na seção 'Exame Técnico', verifica-se que o responsável Marcos Eugênio Leite Guimarães Nunes não logrou comprovar a boa e regular aplicação dos recursos e, instado a se manifestar, optou pelo silêncio, configurando a revelia, nos termos do § 3º do art. 12 da Lei 8.443/1992. Além disso, propõe-se rejeitar as alegações de defesa de José Jaime Bezerra Rodrigues Júnior, uma vez que não foram suficientes para sanar a irregularidade a ele atribuída. Ademais, inexistem, nos autos, elementos que demonstrem a boa-fé dos responsáveis ou a ocorrência de outras excludentes de culpabilidade.
 Verifica-se também que não houve a prescrição da pretensão punitiva, conforme análise já realizada.
 Tendo em vista que não constam dos autos elementos que permitam reconhecer a boa-fé dos responsáveis, sugere-se que as suas contas sejam julgadas irregulares, nos termos do art. 202, § 6º, do Regimento Interno do TCU, com a imputação do débito atualizado monetariamente e acrescido de juros de mora, nos termos do art. 202, § 1º, do Regimento Interno do TCU, descontado o valor eventualmente recolhido, com a aplicação da multa prevista no art. 57 da Lei 8.443/1992, ao responsável Marcos Eugênio Leite Guimarães Nunes, e com a aplicação da multa prevista no art. 58, inciso I, da Lei 8.443/1992, ao responsável José Jaime Bezerra Rodrigues Júnior.
 Por fim, como não houve elementos que pudessem modificar o entendimento acerca das irregularidades em apuração, mantém-se a matriz de responsabilização presente na peça 22.
PROPOSTA DE ENCAMINHAMENTO
 Diante do exposto, submetemos os autos à consideração superior, propondo ao Tribunal:
considerar revel o responsável Marcos Eugênio Leite Guimarães Nunes (XXX.583.353-XX) , para todos os efeitos, dando-se prosseguimento ao processo, com fulcro no art. 12, § 3º, da Lei 8.443/1992;
rejeitar as alegações de defesa apresentadas pelo responsável José Jaime Bezerra Rodrigues Júnior (XXX.683.763-XX) ;
julgar irregulares, nos termos dos arts. 1º, inciso I, e 16, inciso III, alíneas 'b' e 'c', da Lei 8.443/1992, c/c os arts. 19 e 23, inciso III, da mesma Lei, as contas do responsável Marcos Eugênio Leite Guimarães Nunes (XXX.583.353-XX) , condenando-o ao pagamento das importâncias a seguir especificadas, atualizadas monetariamente e acrescidas dos juros de mora, calculadas a partir das datas discriminadas até a data da efetiva quitação do débito, fixando-lhe o prazo de quinze dias, para que comprove, perante o Tribunal, o recolhimento das referidas quantias aos cofres do Fundo Nacional de Desenvolvimento da Educação, nos termos do art. 23, inciso III, alínea 'a', da citada lei, c/c o art. 214, inciso III, alínea 'a', do Regimento Interno do TCU.
Débitos relacionados ao responsável Marcos Eugênio Leite Guimarães Nunes (XXX.583.353-XX) :
	Data de ocorrência
	Valor histórico (R$) 

	3/6/2011
	82.740,00

	4/5/2011
	73.242,00

	5/5/2011
	9.498,00

	17/3/2011
	82.740,00

	4/10/2011
	340.560,00

	2/12/2011
	83.940,00

	4/4/2011
	82.740,00

	3/11/2011
	83.940,00

Valor atualizado do débito (com juros) , em 13/5/2021: R$ 1.539.007,61.
aplicar ao responsável Marcos Eugênio Leite Guimarães Nunes (681.583.35349) a multa prevista no art. 57 da Lei 8.443/1992 c/c o art. 267 do Regimento Interno do TCU, fixando-lhe o prazo de quinze dias, a contar da notificação, para que comprove, perante o Tribunal (art. 214, inciso III, alínea 'a', do Regimento Interno do TCU) , o recolhimento da dívida aos cofres do Tesouro Nacional, atualizada monetariamente desde a data do acórdão que vier a ser proferido por este Tribunal até a data do efetivo recolhimento, se paga após o vencimento, na forma da legislação em vigor;
julgar irregulares, nos termos dos arts. 1º, inciso I, 16, inciso III, alínea 'a', da Lei 8.443/1992, as contas do responsável José Jaime Bezerra Rodrigues Júnior (XXX.683.763-XX) ;
aplicar ao responsável José Jaime Bezerra Rodrigues Júnior (XXX.683.763-XX) a multa prevista no art. 58, inciso I, da Lei 8.443/1992 c/c o art. 268 do Regimento Interno do TCU, fixando-lhe o prazo de quinze dias, a contar da notificação, para que comprove, perante o Tribunal (art. 214, inciso III, alínea 'a', do Regimento Interno do TCU) , o recolhimento da dívida aos cofres do Tesouro Nacional, atualizada monetariamente desde a data do acórdão que vier a ser proferido por este Tribunal até a data do efetivo recolhimento, se paga após o vencimento, na forma da legislação em vigor;
	autorizar, desde logo, a cobrança judicial das dívidas, caso não atendidas as notificações, na forma do disposto no art. 28, inciso II, da Lei 8.443/1992;
autorizar também, desde logo, se requerido, com fundamento no art. 26 da Lei 8.443/1992, c/c o art. 217, §§ 1º e 2º, do Regimento Interno do TCU, o parcelamento das dívidas em até 36 parcelas, incidindo, sobre cada parcela, corrigida monetariamente, os correspondentes acréscimos legais, fixando-lhes o prazo de quinze dias, a contar do recebimento da notificação, para comprovarem, perante o Tribunal, o recolhimento da primeira parcela, e de trinta dias, a contar da parcela anterior, para comprovarem o recolhimento das demais parcelas, devendo incidir, sobre cada valor mensal, atualizado monetariamente, os juros de mora devidos, no caso do débito, na forma prevista na legislação em vigor, alertando os responsáveis de que a falta de comprovação do recolhimento de qualquer parcela importará o vencimento antecipado do saldo devedor, nos termos do § 2º do art. 217 do Regimento Interno/TCU;
esclarecer ao responsável Marcos Eugênio Leite Guimarães Nunes (681.583.35349) que, caso se demonstre, por via recursal, a correta aplicação dos recursos, mas não se justifique a omissão da prestação de contas, o débito poderá ser afastado, mas permanecerá a irregularidade das contas, dando-se ensejo à aplicação da multa prevista no art. 58, inciso I, da Lei 8.443/1992;
enviar cópia do acórdão a ser prolatado à Procuradoria da República no Estado do Ceará, nos termos do § 3º do art. 16 da Lei 8.443/1992 c/c o § 7º do art. 209 do Regimento Interno do TCU, para adoção das medidas cabíveis;
enviar cópia do acórdão que vier a ser proferido ao FNDE e aos responsáveis, para ciência;
informar à Procuradoria da República no Estado do Ceará, ao FNDE e aos responsáveis que a presente deliberação, acompanhada do Relatório e do Voto que a fundamenta, está disponível para a consulta no endereço www.tcu.gov.br/acordaos, além de esclarecer que, caso requerido, o TCU poderá fornecer sem custos as correspondentes cópias, de forma impressa; e
informar à Procuradoria da República no Estado do Ceará que, nos termos do parágrafo único do art. 62 da Resolução TCU 259/2014, os procuradores e membros do Ministério Público credenciados nesta Corte podem acessar os presentes autos de forma eletrônica e automática, ressalvados apenas os casos de eventuais peças classificadas como sigilosas, as quais requerem solicitação formal."
2.	O diretor e o secretário da SecexTCE ratificaram a instrução acima (peças 51 e 52) .
3.	O representante do Ministério Público junto ao Tribunal de Contas da União (MP/TCU) , em sua intervenção regimental, acolheu o encaminhamento alvitrado pela unidade técnica (peça 53) .
É o relatório.

Rafael Mota Reis (OAB/CE 27.985), Thiago Emanuel Alexandrino de Oliveira (OAB/CE 17.028) e Ana Carolina Aguiar Lopes (OAB/CE 22.826)

Procurador Sergio Ricardo Costa Caribé

TOMADA DE CONTAS ESPECIAL. PROGRAMA NACIONAL DE ALIMENTAÇÃO ESCOLAR. EXERCÍCIO DE 2011. OMISSÃO NO DEVER DE PRESTAR CONTAS. CITAÇÃO. AUDIÊNCIA. REVELIA DE UM RESPONSÁVEL. ALEGAÇÕES DE DEFESA DO OUTRO INSUFICIENTES PARA ELIDIR AS IRREGULARIDADES. OMISSÃO NÃO JUSTIFICADA. CONTAS IRREGULARES. DÉBITO. MULTA. CIÊNCIA.

TOMADA DE CONTAS ESPECIAL (TCE)

Em exame, processo de tomada de contas especial instaurada pelo Fundo Nacional de Desenvolvimento da Educação (FNDE) em desfavor do sr. Marcos Eugênio Leite Guimarães Nunes (gestão: 1º/1/2009 a 31/12/2012) e do sr. José Jaime Bezerra Rodrigues Júnior (gestão: 1º/1/2013 a 31/12/2016) , ex-prefeitos do Município de Icó/CE, devido à omissão no dever de prestar contas dos recursos recebidos por força do Programa Nacional de Alimentação Escolar, no exercício de 2011 (Pnae/2011) .
2.	O prazo final para apresentação da prestação de contas expirou em 30/4/2013.
3.	Os recursos repassados pelo FNDE ao Município de Icó/CE, no bojo do programa supracitado, totalizaram R$ 839.400,00.
4.	O sr. Marcos Eugênio Leite Guimarães Nunes, arrolado na fase interna na condição de gestor dos recursos, foi devidamente notificado, e, diante da ausência de justificativas suficientes para elidir as irregularidades e da não devolução dos recursos, instaurou-se a tomada de contas especial.
5.	O fundamento para a instauração da tomada de contas especial foi a não comprovação da boa e regular aplicação dos valores federais repassados em face da omissão no dever de prestar contas.
6.	Nesta Corte de Contas, foi realizada a citação do sr. Marcos Eugênio Leite Guimarães Nunes por não ter demonstrado a boa e regular aplicação dos recursos federais recebidos por força do Pnae/2011. 
7.	Foi, ainda, realizada a audiência desse ex-gestor pelo fato de não ter disponibilizado as condições materiais mínimas e necessárias para que o seu sucessor pudesse apresentar a prestação de contas.
8.	Já o sr. José Jaime Bezerra Rodrigues Júnior foi chamado em audiência por não ter cumprido o prazo originalmente estipulado para o envio da prestação de contas do programa, não apresentando ao concedente justificativas que demonstrassem a existência de impedimento para o exercício desse mister.
9.	Regularmente notificado, o sr. Marcos Eugênio Leite Guimarães Nunes manteve-se silente, devendo ser considerado revel, nos termos do art. 12, § 3º, da Lei 8.443/1992.
10.	O sr. José Jaime Bezerra Rodrigues Júnior, por sua vez, apresentou alegações de defesa, argumentando que: (i) há ilegitimidade passiva, pois não exerceu qualquer ato de gestão ou ordenação de despesas no âmbito do Pnae/2011; (ii) envidou todos os esforços para que o responsável Marcos Eugênio Leite Guimarães Nunes cumprisse com seu dever de prestar contas, o qual era necessário para a retirada da anotação de inadimplência dos cadastros dos órgãos federais; (iii) a obrigação que lhe competia foi devidamente cumprida mediante ação ordinária de ressarcimento e representação criminal contra o ex-gestor; (iv) se houve deficiências que não causaram prejuízo à municipalidade, devem ser consideradas meras irregularidades formais, as quais comportam o julgamento pela regularidade das contas; (v) ficou impossibilitado de prestar contas em razão do fato de o seu antecessor não ter repassado os documentos necessários para tal; e (vi) não praticou qualquer ato irregular, mormente no que tange à aplicação dos recursos do programa em apreço, pois sequer era gestor da municipalidade durante o exercício de 2011.
11.	A SecexTCE, em pronunciamento conclusivo, entendeu que o sr. Marcos Eugênio Leite Guimarães Nunes não logrou comprovar a regular aplicação dos recursos sob sua responsabilidade, devendo suas contas serem julgadas irregulares, com condenação ao débito apurado e aplicação da multa prevista no art. 57 da Lei 8.443/1992.
12.	Quanto ao sr. José Jaime Bezerra Rodrigues Júnior, a unidade técnica ressaltou que, embora tenha ingressado com ação ordinária de ressarcimento e com representação criminal contra o prefeito que o antecedeu, o responsável não demonstrou a impossibilidade de prestar contas dos recursos geridos pelo antecessor. Para a SecexTCE, "não há evidências de que tenha adotado medidas efetivas que pudessem comprovar o atendimento da primeira condição para o afastamento de sua responsabilidade, qual seja, a apresentação de justificativas consistentes, respaldadas na demonstração de providências concretas que tivessem sido adotadas, com vistas a reunir a documentação necessária à prestação de contas ou que demonstrassem o seu impedimento, a exemplo da instauração de procedimento ou de medidas internas que comprovassem concretamente a tentativa de busca de documentos nos arquivos da prefeitura, ou mesmo a comprovação de que o antecessor teria sido acionado para apresentar os documentos referentes à prestação de contas".
13.	Assim, a unidade técnica recomendou a rejeição das alegações de defesa do sr. José Jaime Bezerra Rodrigues Júnior e o julgamento pela irregularidade de suas contas, com aplicação da multa prevista no art. 58, inciso I, da Lei 8.443/1992.
14.	O MP/TCU endossou o posicionamento da unidade técnica.
15.	Ante a inexistência, nos autos, de elementos capazes de comprovar a boa e regular aplicação dos recursos, acolho a proposta formulada pela unidade técnica e endossada pelo Parquet especializado.
16.	Consoante bem salientou a SecexTCE, coube ao sr. Marcos Eugênio Leite Guimarães Nunes a gestão e aplicação da totalidade dos recursos, devendo recair sobre ele, exclusivamente, a responsabilidade pelo ressarcimento do dano apurado.
17.	Ao se manter silente, o ex-prefeito deixou de produzir prova da escorreita utilização dos valores transferidos no bojo do Pnae/2011.
18.	Cumpre destacar que o ônus de comprovar a regularidade da integral aplicação dos recursos públicos compete ao gestor, por meio de documentação idônea, que demonstre, de forma efetiva e inequívoca, os gastos efetuados e o nexo de causalidade entre as despesas realizadas e os recursos federais recebidos. Dessa forma, o responsável deve trazer aos autos informações consistentes que afastem as irregularidades de forma cabal. Esse entendimento está assentado em diversos julgados, a exemplo dos Acórdão 8/2007-TCU-Primeira Câmara, 41/2007-2ª Câmara, 143/2006-1ª Câmara, 706/2003-2ª Câmara, 533/2002-2ª Câmara e 11/97-Plenário, e encontra fundamento no art. 93 do Decreto-Lei 200/1967, o qual dispõe: "Quem quer que utilize dinheiros públicos terá de justificar seu bom e regular emprego na conformidade das leis, regulamentos e normas emanadas das autoridades competentes".
19.	Assim, devem as contas do sr. Marcos Eugênio Leite Guimarães Nunes serem julgadas irregulares, com condenação em débito correspondente a R$ 839.400,00, em valores originais.
20.	Ante a gravidade da conduta do responsável, impõe-se apropriada, ainda, a aplicação da multa prevista nos arts. 19, caput, e 57 da Lei 8.443/1992. Para tanto, fixo o seu valor em R$ 140.000,00, correspondente a, aproximadamente, 10% do valor atualizado do débito.
21.	Já o chamamento do sr. José Jaime Bezerra Rodrigues Júnior aos autos decorreu do fato de o prazo para a prestação de contas ter se esgotado durante o seu mandato, em 30/4/2013.
22.	Como bem asseverou a SecexTCE, são duas as condições, cumulativas e indispensáveis, ao afastamento da corresponsabilidade do mandatário sucessor, a saber: demonstração da impossibilidade de prestar contas dos recursos geridos pelo antecessor e adoção de medida destinada ao resguardo do patrimônio público.
23.	Esse entendimento advém do enunciado da Súmula 230, do TCU, e do disposto no art. 26-A, §§ 7º ao 8º, da Lei 10.522/2002, que dispõe sobre o cadastro informativo dos créditos não quitados de órgãos e entidades federais, abaixo transcritos:
	Súmula 230 do TCU
	"Compete ao prefeito sucessor apresentar a prestação de contas referente aos recursos federais recebidos por seu antecessor, quando este não o tiver feito e o prazo para adimplemento dessa obrigação vencer ou estiver vencido no período de gestão do próprio mandatário sucessor, ou, na impossibilidade de fazê-lo, adotar as medidas legais visando ao resguardo do patrimônio público." (g.n.) 
	Lei 10.522/2002
	"Art. 26-A.  O órgão ou entidade que receber recursos para execução de convênios, contratos de repasse e termos de parcerias na forma estabelecida pela legislação federal estará sujeito a prestar contas da sua boa e regular aplicação, observando-se o disposto nos §§ 1º a 10 deste artigo.  (...) 
	§ 7º Cabe ao prefeito e ao governador sucessores prestarem contas dos recursos provenientes de convênios, contratos de repasse e termos de parcerias firmados pelos seus antecessores.
	§ 8º Na impossibilidade de atender ao disposto no § 7º, deverão ser apresentadas ao concedente justificativas que demonstrem o impedimento de prestar contas e solicitação de instauração de tomada de contas especial." (g.n.) 
24.	A situação mencionada no presente feito, inegavelmente, é bastante comum no cotidiano da análise processual de tomadas de contas especiais instauradas por omissão de prestação de contas, quando não coincidem as responsabilidades pela aplicação dos recursos descentralizados aos entes federados e pela apresentação da respectiva prestação de contas. Mostra-se usual que o prefeito sucessor afirme que os documentos não foram encontrados nos arquivos municipais e, uma vez confrontado com a obrigação que originalmente lhe é acometida, por força do princípio da continuidade administrativa, tome as medidas reconhecidas como idôneas, nos termos da jurisprudência sumulada, para se desvencilhar desta responsabilidade.
25.	Ocorre que, como bem registrou a unidade técnica, a adoção de medida de resguardo ao erário pelo prefeito sucessor, apesar de suspender a inadimplência do ente beneficiário, não deve acarretar, automaticamente, a exclusão de sua responsabilidade pela omissão. Devem ser trazidos ao feito esclarecimentos quanto às medidas administrativas por ele efetivamente adotadas no sentido de obter os documentos relativos à prestação de contas, de forma a demonstrar que, à época do vencimento do prazo, ele (sucessor) envidou os esforços que se esperavam de um gestor diligente para reunir a mencionada documentação (a exemplo da instauração de procedimento administrativo interno para tal fim) , mas encontrou dificuldades concretas que o impediram de prestar contas.
26.	O sr. José Jaime Bezerra Rodrigues Júnior, por sua vez, apenas informou que ingressou com ação judicial e com representação criminal contra seu antecessor, afirmando que este seria o único meio possível de ver resguardado o interesse público. Todavia, não logrou demonstrar a impossibilidade, por meio de justificativas consistentes, para o exercício do dever que lhe cabia.
27.	O MP/TCU chama a atenção para o fato de que, "conforme se extrai dos autos, o prefeito sucessor parecer ter tido acesso a grande parte da documentação relativa à aplicação dos recursos repassados ao Município de Icó/CE em 2011, restando ausentes apenas notas fiscais relativas a três transações realizadas em 18/4/2011, 26/4/2011 e 24/6/2011. Tais pagamentos são mencionados no relatório na peça 8, p. 18, e nas ações judiciais movidas contra o antecessor (peça 8, p. 5 e 13) . O relatório menciona a intenção de contactar o FNDE para entrega da documentação então disponível, justificando as lacunas acima indicadas, a fim de que o município recebesse os recursos então bloqueados como decorrência da omissão no dever de prestar contas (peça 8, p. 18) . Entretanto, aparentemente a prefeitura optou por não enviar sequer os documentos de que dispunha e apenas ajuizar as ações cabíveis".
28.	Logo, existem elementos nos autos que indicam havido a viabilidade, por parte do sr. José Jaime Bezerra Rodrigues Júnior, de inserir, no SIGPC, os elementos que comprovariam, ao menos parcialmente, a aplicação de recursos repassados pelo FNDE por conta do Pnae/2011.
29.	Desse modo, partilho do entendimento de que se configurou a omissão do prefeito sucessor no dever que lhe era atribuído, razão pela qual, a despeito da adoção de outras medidas, resta justificada a sua apenação com multa.
30.	Ressalta-se, ainda, que o dever de prestar contas é inerente à gestão de recursos públicos, constituindo um dos pilares do sistema republicano. Ao descumpri-lo, o responsável infringe a Constituição Federal, as normas que regem a administração pública e as obrigações assumidas por meio do ajuste firmado.
31.	Por conseguinte, devem as contas do sr. José Jaime Bezerra Rodrigues Júnior serem julgadas irregulares, com aplicação da multa prevista nos arts. 19, parágrafo único, e 58 da Lei 8.443/1992. Considerando que a Portaria TCU 15/2021 fixou, para o exercício de 2021, em R$ 67.854,38 o valor máximo da multa a que se refere o caput do art. 58 da Lei 8.443/1992, estabeleço o valor da sanção em R$ 7.000,00.
32.	Ante o exposto, voto no sentido de que o Tribunal adote o acórdão que ora submeto à deliberação desta Primeira Câmara.
                  TCU, Sala de Sessões Ministro Luciano Brandão Alves de Souza, em     de agosto de 2021.
BENJAMIN ZYMLER 
Relator